臺灣嘉義地方法院刑事判決　　　　　　　92年度訴字第444號
　　公　訴　人　臺灣嘉義地方法院檢察署檢察官
　　被　　　告　甲○○
　　選任辯護人　盧奇南　律師
右列被告因偽造文書案件，經檢察官提起公訴（92年度偵續字第
30號），本院判決如左：
    主  文
甲○○無罪。
    理  由
一、公訴意旨略以：被告甲○○與告訴人丙○○原為夫妻，於民
    國87年6月22日離婚。被告甲○○基於概括犯意，分別於85
    年8 月13日、86年10月13日、87年3月4日、87年4月30日、
    87年6月3日，在嘉義市第二信用合作社（下簡稱嘉義二信）
    內，未經告訴人丙○○同意，持「丙○○印」四字篆體印章
    及「丙○○」三字篆體印章，在其與二信借款金額分別為新
    台幣（下同）330萬元、220萬元、40萬元、10萬元、178萬
    元之擔保放款借據連帶保證人欄上偽簽告訴人丙○○署名，
    並盜蓋上開印章後，持交二信行員，足生損害於丙○○及二
    信之權利，因認被告甲○○涉犯刑法第216條、第210條之行
    使偽造私文書罪。
二、按犯罪事實應依證據認定之，無證據不得認定其犯罪事實；
    不能證明被告犯罪者，應諭知無罪之判決，刑事訴訟法第
    154條第2項、第301條第1項分別定有明文。又按告訴人之指
    訴是以使被告受刑事不利之訴追為目的，故不得僅憑告訴人
    之指訴遽令被告入罪，最高法院三十年上字第八一六號判例
    及五十二年臺上字第一三００號判例意旨參照。再按認定不
    利於被告之事實，須依積極證據，苟積極證據不足為不利於
    被告事實之認定時，即應為有利於被告之認定，更不必有何
    有利之證據；認定犯罪事實所憑之證據，雖不以直接證據為
    限，間接證據亦包括在內，然而無論直接或間接證據，其為
    訴訟上之證明，須於通常一般之人均不致有所懷疑，而得確
    信為真實之程度者，始得據為有罪之認定，倘其證明尚未達
    於此一程度，而有合理性懷疑存在時，即不得遽為被告犯罪
    之認定（最高法院三十年上字第八一六號、七十六年台上字
    第四九八六號判例意旨參照），故刑事訴訟之被告基於刑事
    訴訟法第一百五十四條所揭證據裁判主義之精神，對於不利
    於己之事證，若已提出合乎生活經驗上之質疑，除非另有足
    可補強起訴事實之積極證據，否則，法院即應本於罪疑唯輕
    之法則，而為有利被告之認定。
三、本件公訴人認被告甲○○涉犯刑法行使偽造私文書犯行，無
    非係以告訴人丙○○之指訴及及起訴書所指之擔保放款借據
    上「丙○○」簽名均為被告所簽，「丙○○印」、「丙○○
    」印文均為被告所蓋，依87年6月30日告訴人寫給被告信件
    ，可見二人關係早已惡化，且依據卷附嘉義市警察局受理失
    蹤人口案件登記表所示，被告於87年5月29日離家出走，同
    時依據被告88年4月26日存證信函所示，告訴人已於87年6月
    1 日上午11時10分許，向證人即嘉義二信襄理黃維庸表示不
    再擔任告訴人之連帶保證人為依據，認被告涉犯行使偽造私
    文書犯行。
四、訊據被告固坦承於起訴書所指之擔保放款借據上「丙○○」
    之簽名為其所簽，「丙○○」、「丙○○印」等印文為其所
    蓋，惟堅決否認有何偽造文書犯行，並辯稱：該些放款借據
    之告訴人簽名及蓋用印章，均係其經過告訴人授權所為，告
    訴人均有同意，惟因告訴人行動不便，所以未親自前往銀行
    辦理，由其代辦，且該些借款分別係由81年2月25日、83年8
    月4日之最高限額抵押借款展期而來，而該二次簽立最高限
    額抵押借款時，告訴人均親自簽名、蓋章及對保，而最高限
    額抵押權所擔保者，本即為現在、將來所發生之債務，可認
    告訴人對於嗣後展期與新借之借款，具有概括授權，因此，
    被告並無偽造文書之故意等語。按行為非出於故意過失者不
    罰，過失行為之處罰，以有特別規定者為限，刑法第12條定
    有明文；而刑法有關偽造私文書罪及行使偽造私文書罪，均
    未處罰過失犯，此觀諸刑法第216條、210條自明，因此，本
    件所應探討者厥為被告偽造私文書之故意是否已可證明達一
    般人可確信其為真實之程度。經查：
（一）告訴人與被告原為夫妻關係，於87年6月22日協議離婚，
      此業為被告與告訴人所自承，並有離婚協議書影本一份在
      卷可稽（見90年度發查字第454號卷第59頁），而本件公
      訴人所指偽造文書犯行之發生時間係在85年8月13日至87
      年6月3日間，均在被告與告訴人婚姻關係存續當中，此應
      先予說明。
（二）被告於81年2月25日以告訴人所有座落嘉義市○○○段第
      324-3地號土地及其上建物（同地段建號第2533號，門牌
      號碼嘉義市○○街72巷9弄40號3樓；以下簡稱嘉義市○○○段土地、建物）為第一順位抵押權擔保，並以被告為借
      款人，告訴人為義務人兼連帶保證人，向嘉義二信設定
      240 萬元之限額不定期不動產抵押契約，該契約為告訴人
      親自簽名、蓋章；嗣又於81年4月2日又以前開土地、建物
      為第二順位之抵押權擔保，以相同方式，向二信設定24萬
      元之限額不定期不動產抵押契約，且該二份限額不定期抵
      押權設定契約為告訴人親自簽名等情，業據告訴人證述屬
      實（見本院卷一第180頁），並有上開抵押權設定之土地
      建築改良物抵押權設定契約書、限額不定期抵押契約影本
      各二份在卷可稽（見本院卷一第172-180頁）。雖其中81
      年4月2日所簽立之限額不定期抵押權契約書對保欄所蓋用
      之告訴人印章為「丙○○」，與同一份契約及上述抵押權
      設定所蓋之「丙○○印」者不同，然每個人並不以使用一
      顆印章為限，一人有多顆印章，所在多有，亦符常情，告
      訴人既自承對保人欄「丙○○」之簽名為其所簽，其有同
      意該抵押權設定甚明，則告訴人顯然對於以其所有之上開
      嘉義市○○○段土地、建物設定上開金額第一、二順位最
      高限額抵押權，其係最高限額抵押權之義務人兼連帶保證
      人一節，應知之甚詳。
（三）又被告於83年8月4日以其所有座落嘉義縣民雄鄉○○段好
      收小段258-8、258-13及258號土地及其上之建物（同地段
      建號第205號，門牌號碼嘉義縣民雄鄉豐收村好收3-7號；
      下簡稱嘉義縣民雄鄉土地、建物）為抵押權擔保，以自己
      為借款人、義務人兼連帶保證人，並以告訴人為連帶保證
      人，向嘉義二信設定480萬元之限額不定期不動產抵押契
      約，有土地、建築改良物抵押權設定契約書影本、限期不
      定期不動產抵押契約影本各一份在卷可稽（見本院卷一第
      163-167頁）。告訴人雖於本院審理時證稱：上述土地、
      建築改良物抵押權設定契約書、限額不定期不動產抵押契
      約書之印章為被告所盜刻，非其所有，且對保簽名亦非其
      所簽，其不知情云云（見本院卷一第44頁），惟查上述限
      額不定期不動產抵押契約為告訴人與被告親自前往嘉義二
      信進行對保，並親自簽名、蓋章一節，除為被告供述在卷
      外，並經證人即當時承辦本件設定抵押借款對保業務之前
      嘉義二信行員程金生證述屬實（見89年度發查字第691 號
      影印卷第56頁、63頁背面），告訴人雖於該次檢察官訊問
      （90年5月25日）時知悉證人程金生作證內容後即稱：「
      他講的不實在」，然在檢察官進一步訊問『（問：那天你
      有沒有去？）』時，告訴人回答：『答（告訴人丙○○）
      ：時間太久我記不清楚了。』（見89年度發查字第691 號
      影印卷第55頁背面），足見告訴人於90年間對其是否親自
      對保一節，已稱記不清楚，何以間隔近4年後，於本院審
      理時（94年5月5日）反可印象深刻地證稱：其未親自對保
      ，印章與簽名均屬偽造云云，顯與人之記憶內容隨時間遞
      減之常理有違，故告訴人於本院審理所為之供述可否採信
      ，已有疑問。再者，依據卷附告訴人申請印鑑證明資料所
      示（見本院卷一第123-125頁），告訴人於83年8月4日之
      印鑑證明雖仍為「丙○○印」四篆體字章，然嘉義縣民雄
      鄉土地、建物之所有權人為被告，並非告訴人，因此，以
      該些不動產設定抵押權所須使用者為被告之印鑑證明，與
      告訴人之印鑑證明無涉，何況一人擁有多個印章，極為常
      見，自難僅以告訴人於上開83年8月4日限額不定期不動產
      抵押契約書所蓋用者非印鑑章，即謂告訴人未親自對保，
      對該契約之簽立不知情。另告訴人與被告於87年6月22 日
      協議離婚，有離婚協議書影本一份在卷可查（見90發查字
      第454號卷第59頁），該協議書上告訴人所為丙○○之簽
      名，不僅由肉眼即可明顯看出與上開83年8月4日簽立之限
      額不定期抵押不動產抵押契約書對保欄之「丙○○」簽名
      （見本院卷一第166頁）相似，且二者互相比對，簽名中
      『趙』字之「走」字旁下方書寫成三角形，「成」字右上
      方點的走向為「右上往左下」之勢，足徵證人程金生所為
      告訴人親自辦理對保，並簽名、蓋章一節足以採信。雖然
      留於地政事務所存查之上開83年8月4日簽立之限額不定期
      抵押權設定契約書對保人處未見簽章，然證人即原嘉義二
      信承辦人員乙○○、陳啟榮對此均證稱：設定契約書由代
      書寫好後，送二份至地政事務所登記，然後地政再將其中
      一份送回，然後再將送回之那份辦理對保，所以，地政事
      務所那份可能會欠缺連帶保證人對保之簽名等語（見89
      年度發查字第691號影印卷第64頁、本院卷二第57頁），
      足見依據上述嘉義二信之實務作法，留存於地政事務所存
      查之限額不定期抵押權設定契約書，可能在連帶債務人對
      保處未簽章，此種實務作法易生爭議，或有可議之處，然
      本院既已依據證人程金生之證詞、被告之供述及該限額不
      定期抵押權設定契約書對保人欄上告訴人「丙○○」之簽
      名，與被告與告訴人離婚協議書上「丙○○」之簽名相同
      ，已可認定被告確實親自對保、簽名、蓋章，則上述嘉義
      二信作業之瑕疵，對於本院之判斷自不生影響。
（四）上述三份限額不定期不動產抵押契約既均係親自對保、簽
      名，且告訴人為心智正常之成年人，衡情告訴人對其係81
      年2月25日、81年4月2日限額不定期不動產抵押契約之義
      務人兼連帶保證人、83年8月4日限額不動產不定期抵押契
      約之連帶保證人應難諉為不知。依據上開限額不定期不動
      產抵押契約內容所示，該抵押權設定契約所擔保者為「現
      在及將來所附之票據及借據以及其他一切債務即本金以新
      台幣貳佰肆拾萬元（貳拾肆萬元、肆佰捌拾萬元）為限度
      之清償及其利息、違約金、執行抵押權費用以及因債務不
      履行而發生之全部損害之賠償」，且該些契約均規定連帶
      債務人之責任與立不動產抵押契約人及借款人等之責任完
      全相同，故告訴人與被告主觀上均應得認知其等簽立上開
      限額不定期不動產抵押權契約作為義務人或連帶保證人，
      須對以該些最高限額抵押權為擔保之「現在及將來之債務
      」負清償之責；再者，證人即二信職員乙○○證稱：只有
      第一次定抵押權設定契約，連帶保證人才需要親自對保，
      之後展期或借款之訂約，就只認印章，連帶保證人不須親
      自到場蓋章，除非連帶保證人親自到場表示不同意，如果
      連帶保證人不同意借款，則其不須要蓋章等語（見90年度
      發查字第454號卷第53頁背面、本院卷二第53至54頁），
      另二信改制後之誠泰商業銀行嘉義分行亦函覆本院，上述
      三限額不定期抵押借款，原二信之作法，一經對保（借保
      人親簽蓋章）已確定本人之意願，爾後之展期則以最近之
      對保章或親簽為憑，延續債權直至還款清償，有該行93年
      5 月7日誠泰銀嘉義字第052號函在卷可查（見本院卷一第
      162頁），顯然二信告知被告有關設定最高限額抵押權後
      所發生之借款，實務作法應為「在抵押權存續期間與所擔
      保之額度內，展期均不須連帶保證人親自到場，只須拿原
      對保印章即可辦理」。查本件公訴人所指被告偽造之擔保
      放款借據，其中85年8月13日之330萬元借款、87年3月4日
      之40萬元借款、87年4月30日之10萬元借款及87年6月3日
      之178萬元借款，係以被告所有之嘉義縣民雄鄉土地、建
      物設定480萬設定抵押擔保，向二信申借而來，且在被告
      申借上述四筆借款時，均在抵押權存續期間內，復未逾該
      額度，且該些擔保放款借據所載之擔保號碼、帳號均為「
      11 」，其中330萬元、40萬元借據載明「展期第48次」，
      另外10萬元、178萬元之借據上則均載明「展期第60次」
      ；另外86年10月13日之220萬元借款，係以告訴人所有嘉
      義市○○○段土地、建物設定第一順位240萬元、第二順
      位24萬元之抵押擔保，向二信申借而來，解款亦未逾該額
      度，該擔保放款借據所載之擔保號碼為「3212」，並載明
      「展期第60次」；此有二信改制後之誠泰銀行93年5月7日
      誠泰銀嘉義字第052號函與所附之抵押權設定契約書、擔
      保放款借據資料一份以及330萬元、40萬元、10萬元等三
      筆借款之帳卡影本及本院87年度促字第9912號支付命令影
      本一份在卷可參（見本院卷一第162-182頁、90發查字第
      454號卷第6-17頁），顯見公訴人所指被告偽造之擔保放
      款借據分別係由上開83年8月4日、81年4月2日設定之限額
      不定期不動產抵押契約展期而來，雖被告坦承該些擔保放
      款借據之告訴人簽名為其所簽、印章為其所蓋，告訴人並
      未親自簽名、蓋章，然依據前開說明，對被告而言，在辦
      理本件最高限額抵押權設定後之借款時，其應係認為告訴
      人既已同意作為上述三筆限額不定期抵押權之義務人或連
      帶保證人，而該些最高限額抵押權復擔保「將來所生之債
      務」，則告訴人應已同意作為借款人之被告在擔保限額內
      為借款行為，且告訴人亦應已同意依據最高限額抵押權設
      定契約之規定，擔任「將來所生債務」之連帶保證人，加
      以二信所告知之借款手續又為除第一次簽訂抵押權設定契
      約外，之後之展期，只認對保印章，均無須連帶保證人到
      場或親簽，因此，被告嗣後於辦理借款手續時，在展期之
      擔保放款借據上，代告訴人於連帶保證人欄簽名或蓋用原
      對保章，其係依據二信之實務借款手續而為，並不能以此
      即認定其主觀上有偽造文書之故意。何況本件公訴人所指
      之擔保放款均已展期多次，且係發生於被告與告訴人婚姻
      關係存續當中，均未見告訴人向二信表明反對之意乙情，
      亦據證人即二信職員乙○○於本院結證無訛（見本院卷二
      第56頁），直至被告與告訴人離婚（87年6月22日）並接
      獲本院核發之支付命令後，始於89年間提出偽造文書之告
      訴（告訴狀見89發查字第691號卷第1-5頁），指稱被告簽
      立上述擔保放款借據列其為連帶保證人並未得其同意，告
      訴人之指訴是否可採，並非無疑。
（五）公訴人雖又以卷附之嘉義市受理失蹤人口案件登記表、告
      訴人88年4月26日寄發之存證信函及告訴人於87年6月30日
      寫給被告信件（見90年發查字第454號卷第21、24-25、63
      -85頁）為據，認被告與告訴人感情早已不睦，且曾於87
      年6月1日上午11時許向二信職員黃維庸表示終止抵押權設
      定契約，不再擔任被告債務之連帶保證人，因而推論被告
      有偽造上述擔保放款契約之犯行。惟查告訴人之親筆信中
      ，並非在指責被告或敘述被告與其感情不睦，亦未提及本
      件相關借款部分，其內容反而多在敘述自己或其家庭對不
      起被告之處，何況信中有提及被告衝刺事業，「管前不顧
      後」，告訴人屢勸不聽，因而發生倒會事件，之後為處理
      會款，欲將嘉北國小附近之公寓讓予被告之小弟抵會款等
      語（同上發查卷第66-67頁），反佐證告訴人在其與被告
      婚姻關係存續期間，對於彼此之財務狀況，並非全然不熟
      悉，足見告訴人指稱：其對被告之貸款毫無所悉一節，未
      必可採，該親筆信自非對被告不利認定之依據；又上述存
      證信函內容係告訴人單方面之敘述，未必可採，況證人黃
      維庸對此則證稱：告訴人在87年6月6日確實前往二信辦理
      印鑑變更，曾談及夫妻之間的一些事情，但未告訴其被告
      離家出走，不願再為被告作保，銀行亦不要再借被告錢這
      些話等語（同上發查卷第53-54頁），因此，本院自難以
      該存證信函之內容而為被告不利之認定；至被告於87年5
      月29日離家出走，該離家之事實固為被告所是認，然此僅
      可認定被告與告訴人斯時感情不睦，然觀諸告訴人既在其
      與被告婚姻關係存續中，未曾向二信表示反對作為上述借
      款之連帶保證人，且於87年6月6日至二信辦理印鑑變更時
      ，亦未對二信表示不擔任連帶保證人之意，則縱有被告於
      87年5月29日離家，與被告感情不睦之事實，尚難據以推
      論被告確有公訴人所指之偽造文書犯行。
五、綜上所述，本件公訴人所指被告偽造之擔保放款借據分別係
    由上開81年2月25日、83年8月4日、81年4月2日設定之限額
    不定期不動產抵押契約展期而來，而該二筆限額不定期不動
    產抵押契約，告訴人均親自簽名、蓋章、對保，告訴人與被
    告均應認知其等簽立上開限額不定期不動產抵押權契約作為
    義務人或連帶保證人，須對該最高限額抵押權擔保之「現在
    及將來之債務」負責清償，而二信之貸款程序又係嗣後展期
    或新借，只須認原對保印章，連帶保證人未必須親自到場，
    準此，被告雖坦承公訴人所指之擔保放款借據上告訴人之簽
    名為其所簽、印章為其所蓋，告訴人並未親自簽名、蓋章，
    然揆諸前開說明，尚難以此即認被告主觀上有偽造文書之故
    意，參諸公訴人所指偽造擔保放款借據之簽立時間均在被告
    與告訴人婚姻存續期間，然告訴人在其知悉可能作為被告「
    將來借款」之連帶保證人之情形下，於該段期間均未曾向二
    信為表示不同意擔任連帶保證人之意思表示，告訴人所為未
    同意擔任公訴人所指擔保放款借據之連帶保證人之指訴，是
    否可採，並非無疑；因此，本件被告偽造文書之犯行，難認
    證明已達一般人可確信其為真實之程度，依據上述判例之意
據上論斷，應依刑事訴訟法第301條第1項前段，判決如主文。
本案經檢察官周欣潔到庭執行職務
中　　華　　民　　國　　94　　年　　5 　　月　　19　　日
                          刑事第一庭
                              審判長法  官   許  進  國
                                    法  官   游  悅  晨
                                    法  官   林  坤  志
上列正本證明與原本無異。
如不服本判決，應於判決送達後10日內向本院提出上訴狀（應附
繕本）。告訴人或被害人如對於本判決不服者，應具備理由請求
檢察官上訴，其上訴期間之計算係以檢察官收受判決正本之日期
為準。
中　　華　　民　　國　　94　　年　　5 　　月　　19　　日
                                    書記官   黃  意  雯
